臺灣高等法院刑事裁定　　　　　　　94年度抗字第37號
抗　告　人　乙○○
上列抗告人因自訴毀損文書等案件，聲請指定公設辯護人擔任自
訴代理人，不服臺灣臺北地方法院中華民國93年12月13日裁定（
93 年度聲字第2063號），提起抗告，本院裁定如下：
    主  文
抗告駁回。
    理  由
一、本件抗告人係向原審法院即台灣台北地方法院自訴甲○○涉
    嫌毀損文書、遺棄等案件，經原審法院裁定命其補正委任律
    師為代理人，抗告人遂向原審法院聲請指定公設辯護人擔任
    代理人，經原審法院以：按刑事訴訟法關於自訴程序之部分
    規定，於九十二年一月十四修正，同年九月一日施行，修正
    施行後之刑事訴訟法增定第三百十九條第二項：「自訴之提
    起應委任律師行之。」之規定，採強制委任律師為代理人之
    自訴制度，主要目的亦係在保護被害人權益，因本法第一百
    六十一條、第一百六十三條等條文修正施行後，刑事訴訟改
    以「改良式當事人進行主義」為原則，在強調自訴人舉證責
    任之同時，若任由無相當法律知識之被害人自行提起自訴，
    無法為適當之陳述，極易敗訴，是立於平等及保障人權之出
    發點，並避免自訴人濫行自訴或不重視其訴訟，特增設該條
    項之規定，使於公訴案件中，檢察官在審判期日所得為，例
    如論告、辯論等訴訟行為，均應委由與檢察官同具相當法律
    知識之律師所任之自訴代理人為之。此與鑑於現行之刑事訴
    訟制度由「職權主義」調整為「改良式當事人進行主義」，
    因被告無論在法律知識層面，或在接受調查、被追訴的心理
    層面，相較於具有法律專業知識、熟悉訴訟程序之檢察官均
    處於較為弱勢的地位，為強調當事人形式上的對等，尚須有
    強而有力的辯護人協助被告，以確實保護其法律上利益，監
    督並促成刑事訴訟正當程序實現之目的，修正施行後刑事訴
    訟法第三十一條第一項、第二項遂規定：「被告所犯為最輕
    本刑為三年以上有期徒刑或高等法院管轄第一審案件或被告
    因智能障礙無法為完全之陳述，於審判中未經選任辯護人者
    ，審判長應指定公設辯護人或律師為其辯護；其他審判案件
    ，低收入戶被告未選任辯護人而聲請指定，或審判長認有必
    要者，亦同。前項案件選任辯護人於審判期日無正當理由而
    不到庭者，審判長得指定公設辯護人。」之救濟措施不同，
    此觀諸前揭修正施行後之刑事訴訟法第三百十九條第二項、
    第三十一條第一項、第二項之立法意旨自明。而抗告人乙○
    ○認被告甲○○涉有毀損文書罪嫌，既未循檢察官提出告訴
    、告發之程序，而係依自訴程序提起自訴，揆諸前揭規定與
    說明，自應依上開刑事訴訟法第三百十九條第二項規定，自
    行委任律師為自訴代理人行之，無聲請法院指定公設辯護人
    或律師任其自訴代理人之餘地為由，因而駁回抗告人之聲請
    。
二、按刑事訴訟法上所規定之強制辯護制度，係基於當事人對等
    主義，為保障被告在訴訟程序上之合法權益（辯護權）而設
    ，故公設辯護人之法定職務僅在接受法院之指定為刑事訴訟
    案件之被告辯護，此與自訴制度規定應委任律師為代理人之
    立法目的炯不相同，抗告人聲請原審法院指定公設辯護人擔
    任其自訴案件之代理人，於法顯然無據，原審法院因而裁定
    駁回其聲請，經核於法洵無違誤。抗告意旨仍執陳詞，任意
    指摘原裁定不當，自無理由，應予駁回。
三、據上論結，應依刑事訴訟法第四百十二條條，裁定如主文。
中　　華　　民　　國　　94　　年　　1 　　月　　27　　日
　　　　　　　　　刑事第二十二庭審判長法　官  黃瑞華
　　　　　　　　　　　　　　　　　　  法　官  蔡明宏
　　　　　　　　　　　　　　　　　　  法　官  宋  祺
以上正本證明與原本無異。
不得再抗告。
                                      書記官  蔡慧娟
中　　華　　民　　國　　94　　年　　1　　月　 　28　　日
